【裁判字號】    99,台上,5112
【裁判日期】    990812
【裁判案由】    擄人勒贖
【裁判全文】
最高法院刑事判決            九十九年度台上字第五一一二號
上  訴  人  甲○○
            乙○○
            丙○○原名何宗屘.
上 列一 人
選任辯護人  陳佑仲律師
上  訴  人  丁○○  男民國○○年○月○○日生
                    身分證統一編號：Ｚ000000000
                    住台灣省桃園縣桃園市○○○街20巷10號
                    3樓
                    （在押）
            戊○○  男民國○○年○月○○日生
                    身分證統一編號：Ｚ000000000
                    住台灣省桃園縣蘆竹鄉宏竹村4鄰宏昌新
                    村13巷2號
                    （另案在台灣宜蘭監獄執行）
            己○○  男民國○○年○月○日生
                    身分證統一編號：Ｚ000000000
                    住台灣省桃園縣平鎮市○○路○段629巷1
                    36弄11號
                    （另案在台灣新竹監獄執行）
上 列一 人
選任辯護人  戴文進律師
上列上訴人等因擄人勒贖案件，不服台灣高等法院中華民國九十
九年四月二十九日第二審判決（九十九年度上訴字第一一號，起
訴案號：台灣桃園地方法院檢察署九十八年度少連偵字第二二號
、九十八年度偵字第九八二七號），提起上訴，本院判決如下：
    主  文
上訴駁回。
    理  由
按刑事訴訟法第三百七十七條規定，上訴於第三審法院，非以判
決違背法令為理由，不得為之。是提起第三審上訴，應以原判決
違背法令為理由，係屬法定要件。如果上訴理由書狀並未依據卷
內訴訟資料，具體指摘原判決不適用何種法則或如何適用不當，
或所指摘原判決違法情事，顯與法律規定得為第三審上訴理由之
違法情形，不相適合時，均應認其上訴為不合法律上之程式，予
以駁回。本件原判決依憑上訴人甲○○、乙○○、戊○○、丁○
○、己○○均供承民國九十七年八月十六日晚上十一時許，由乙
○○駕駛車號CW－五五七九號自用小客車搭載丁○○、己○○至
桃園縣桃園市○○路六九號，戊○○則騎乘機車尾隨在後，俟庚
○○出現，丁○○、戊○○即分持手槍（無證據證明有殺傷力）
、西瓜刀強押庚○○上車，己○○則騎乘戊○○之機車離去，期
間乙○○、丁○○、戊○○、己○○及少年賴○○曾輪流看管庚
○○，嗣九十七年八月十七日下午經丙○○出面斡旋後，向庚○
○取得新台幣（下同）九萬元得逞，而於同日下午五時許釋放庚
○○；上訴人丙○○供承九十七年八月十七日庚○○遭乙○○等
人綁架時有居中說項，於庚○○支付九萬元後，始經釋放離去，
證人庚○○、戊○○、丁○○、乙○○、己○○、賴○○之證詞
，卷附通聯紀錄等證據資料，認上訴人等有其事實欄所載之共同
擄人勒贖犯行，且敘明上訴人等均否認該犯行，甲○○辯稱：伊
只是委請乙○○向庚○○催討自八十五年所積欠的六合彩賭債三
十六萬八千元，事實經過伊不清楚，有同意庚○○支付九萬元，
並交代乙○○不要對他怎樣，如要擄人勒贖，就不會叫乙○○返
還庚○○身上財物，且庚○○亦可趁回家拿錢空檔報警處理；乙
○○辯稱：甲○○委託伊去討債，伊找丁○○、戊○○、己○○
、賴○○一起去，有出言恐嚇，逼迫簽下二紙本票，嗣由丙○○
出面協調，庚○○同意付九萬元；丁○○辯稱：乙○○叫伊等去
討債，說庚○○欠甲○○賭債，當時庚○○也說「是不是阿益叫
你們來跟我要債的」，所以伊只是涉犯妨害自由；戊○○辯稱：
本件過程沒有錯，只是乙○○約伊出來說要去討債，伊涉犯妨害
自由及恐嚇，不是擄人勒贖；己○○辯稱：當天乙○○叫伊搭車
到現場把機車騎回家，在檳榔攤時，乙○○要伊與賴○○去看管
庚○○，伊只是犯妨害自由；丙○○辯稱：伊未與其他被告謀議
犯案，打電話給庚○○是要向他借五千元，因庚○○告知被人押
住，要伊出面協調，嗣庚○○同意拿出九萬元給對方，伊就帶庚
○○回家拿錢交給乙○○。如果伊有參與擄人勒贖，就不用為了
一萬元與對方周旋云云，均不足採，亦依調查所得證據，於理由
內詳予指駁、說明。因認上訴人等犯行明確，而維持第一審論處
上訴人甲○○、乙○○、丙○○、丁○○成年人與少年共同意圖
勒贖而擄人，戊○○、己○○共同意圖勒贖而擄人（均處有期徒
刑）罪刑之判決，駁回其等在第二審之上訴。從形式上觀察，無
足以影響判決結果之違法情形存在。甲○○上訴意旨略稱：乙○
○、戊○○、丁○○於警詢所述為被告以外之人於審判外之陳述
，且與審判中所陳述不符，無證據能力。被害人庚○○之陳述，
係以使被告受刑事訴追為目的，須另為補強證據，以確保其與事
實相符，於偵、審中並非為擄人勒贖認罪之表示，係承認追討債
務時有妨害自由，乙○○等人於追討債務過程中，失控涉犯擄人
勒贖犯行，非伊所能預見及控制，與其等並無犯意聯絡及行為分
擔，於庚○○交付九萬元後，乙○○等即返還其所攜帶財物及本
票，庚○○獨自返家取款，亦未遭強押及限制行動，事後亦未報
警，實與一般擄人勒贖情況有異，應僅構成強制或恐嚇取財，伊
復不知有未滿十八歲少年賴○○參與討債，在其他共犯尚未取得
贖款前，即釋放被害人，原判決論以成年人與少年共同擄人勒贖
，及未依刑法第三百四十七條第五項前段規定減刑，適用法則均
有不當，又證人「阿坤」可證明庚○○有積欠賭債，其行動電話
號碼存放於扣案手機內，對此有利證據，原審未予調查，遽行判
決，有證據調查未盡之違法云云。乙○○上訴意旨略以：確係受
甲○○委託前往催討債務，對於其間債權債務關係並不清楚，其
等強制庚○○上車，並未要求庚○○或其家屬交付贖款，如要擄
人勒贖，何須要伊簽立本票擔保，並在取款後，隨即將其所交付
戒指等物歸還，本件純屬債務求償行為，未向庚○○告知係甲○
○委託追償，乃心想庚○○應該知道老大即是甲○○，才未明確
告知，庚○○係獨自返家取款，且事後亦未報警，顯非勒贖之情
，原審對於聲請傳喚庚○○到庭作證不予理會，有應調查證據未
予調查之違法。丙○○上訴意旨略稱：庚○○與伊每個星期均見
面好幾次，二人為熟識多年友人，伊經常為庚○○出面排解糾紛
，代替庚○○出頭已屬常態，庚○○極力撇清關係，證稱與伊只
是普通朋友，不常往來，顯屬不實，其證詞難採為不利之認定，
證人張信忠、陳純二人對於其與庚○○確屬熟識友人，且曾多次
代為解決糾紛知之甚詳，原審未依法調查，判決違法，伊確於案
發後向庚○○借款五千元還債，可以證明案發時打電話要向庚○
○借款，絕非虛構，有清償債主匯款證明書可憑，如果伊係共犯
，豈敢建議及陪同被害人赴警局報案，使自己身陷囹圍，也因此
致同案其他被告做出不利伊之證詞，亦難採為證據，甲○○證實
伊確有電告要廖陪同前往調解，並告知已陪同庚○○報案，及如
果是其所做，要小心及趕快跑等語，原審對此有利證據，均未審
酌，亦未說明何以不採，理由不備云云。丁○○上訴意旨略稱：
係為協助討債前往，並無擄人勒贖意圖，伊只負責開車，並未參
與押解庚○○，此庚○○可為證實，原審未予傳喚，證據調查未
盡，庚○○若非自願付款，其獨自回家取款，即可報警拒付款項
，何以仍堅持付款，且其主動交付財物價值數十萬元，如欲擄人
勒贖，何須返還，而僅取款九萬元，此案為乙○○與甲○○聯絡
、指揮，伊未參與謀議，內情全然不知，並非共犯，應僅成立妨
害自由，原審未予詳酌，遽認涉犯勒贖犯行，判決違法，且伊係
初犯，因受他人牽連而觸法，其情可憫，原審未依刑法第五十九
條酌減其刑，具體審酌犯罪情狀，量刑失衡云云。己○○上訴意
旨略以：伊只負責將戊○○騎至現場機車騎回，並幫助看守庚○
○，然未參與押解庚○○上車之行動，事後亦未分得任何贖金，
對於雙方有何財物糾紛均不知情，如何認定與甲○○等人有擄人
勒贖之共犯行為，乙○○及庚○○於原審既均證實伊並未參與押
解行動，亦未參與談論贖金之事，則其如何能知情其等係為取得
贖金而押人，原判決對此有利證據，均未說明不予採納之理由，
自有判決不載理由之違誤云云。惟查：（一）犯罪事實之認定，
證據之取捨及其證明力之判斷，乃事實審法院自由判斷之職權，
如其取捨不違背經驗法則與論理法則，即不得指為違法，而據為
上訴第三審之理由。又證人之證言縱令先後未盡相符，但事實審
法院本於審理時所得之心證，就其證言一部分認為確實可信予以
採取，原非證據法則所不許。本件原判決綜合全案證據資料，而
為上訴人等有罪之認定，已說明證人乙○○、戊○○、丁○○警
詢陳述有證據能力，非僅憑庚○○之證詞為認定上訴人犯罪之惟
一證據，且就上訴人等供承押人取財及居中協調付款，少年賴○
○並參與看管被害人，佐以通訊紀錄等證據資料，參互勾稽判斷
，於理由內逐一論述剖明其採證認事之理由，且就如何取捨乙○
○、戊○○、丁○○、己○○之證詞、摒棄上訴人等否認犯罪之
各辯解，對於甲○○等人強押庚○○認如屬催討債款，應於過程
中告知押人目的及何人索討債款，其等卻以「老大跑路要向他要
錢」、「如果不拿錢出來，就要把他殺一殺，丟到山底」等語，
逕施以強暴、脅迫取得庚○○交付錢財，顯非討債行徑，強逼庚
○○簽立本票，乃作為談判贖金之籌碼，上訴人等既透過丙○○
以借款為名，佯以調人身分提高贖金，最終達成協議，其等對於
協議外之庚○○所有財物返還，要屬為免爭議再起之舉，無從依
此為上訴人等無擄人勒贖之犯意及犯行。庚○○返家取款時，證
人戊○○、丁○○、丙○○均證實並非未予跟隨，現實上仍足壓
制其自由意思，庚○○在暴力相向情況下，為保自身及佯裝調人
丙○○之安全，事後未報警處理，並依約交付贖金，亦無從為上
訴人等有利之認定。乙○○與庚○○談判贖金過程中，己○○確
實在現場聽聞，此為己○○、戊○○於第一審審理時所供承，丙
○○確有參與擄人勒贖犯行，亦為戊○○證實在卷，且依乙○○
與丙○○行動電話通聯，二人於案發前即有聯繫，雙方顯然早已
認識，其等辯稱互不認識及甲○○有利於丙○○之證稱，均非可
採。上訴人等係因與被擄人談妥條件，將被擄人釋放，限令於一
定期間內籌款交付，並非出於自動終止勒贖意思而釋放，與所謂
未經取贖而釋放被害人之減刑要件不符等情，均於理由內詳為論
述指駁，並敘明本於調查所得之心證，分別定其取捨而為事實判
斷之理由，所為論斷及說明，由形式上觀察，無違經驗與論理法
則，且屬事實審法院取捨證據職權之適法行使，尚難漫指為違法
。（二）戊○○於警詢、第一審已供稱：本件甲○○是主謀，案
發前甲○○與乙○○就謀議如何綁架庚○○，由乙○○負責開車
、恐嚇庚○○、指揮押人，賴○○及己○○則是幫忙看管被害人
，丙○○跟我們是同夥，會打電話來關切庚○○，到時候再約個
地點看要多少錢解決（見九七年度他字第五二九三號卷第四二頁
、五四頁、九八年度少連偵字第二二號卷一第三四頁、第一審第
一三八頁背面），另丁○○於警詢亦供稱：晚上十一點多，伊跟
乙○○、戊○○押庚○○至桃園市○○路淞園餐廳停車場，己○
○、賴○○也來幫忙看管被害人，甲○○都是透過電話跟乙○○
聯絡，伊有聽到甲○○跟乙○○說要把被害人看好（見九十八年
偵字第九八二七號卷第五至六頁），足見分由少年賴○○看管庚
○○，顯係甲○○等人擄人勒贖犯罪計畫之部分。原判決事實認
甲○○與乙○○等人謀議，由乙○○等人下手綁架庚○○後，再
由與其等有擄人勒索犯意聯絡之少年賴○○看管庚○○，復於取
贖未果時，再由丙○○佯以調人身分出面調高贖金勒贖，理由說
明甲○○、乙○○、丙○○、戊○○、丁○○、己○○與少年賴
○○間，就擄人勒贖犯行，有犯意聯絡及行為分擔。從而，認為
甲○○係成年人與少年共同實施犯罪，應依兒童及少年福利法第
七十條第一項前段規定，加重其刑，於法並無不合。（三）刑事
訴訟法第三百七十九條第十款所謂應於審判期日調查之證據，必
須該證據確與待證事實有重要關係，就其案情委有調查之必要者
而言。本件上訴人等如何構成本件共同擄人勒贖之犯行，原判決
已於理由詳述其調查審認之結果，核屬事實審法院採證認事職權
之適法行使。原審對於甲○○及其辯護人聲請傳喚「阿坤」，以
證明庚○○有積欠賭債；丙○○及其辯護人聲請傳喚庚○○、張
信忠、陳純，以證明其曾多次為庚○○排解糾紛，並要求對其實
施測謊；己○○之辯護人聲請傳喚乙○○，以證明己○○未與之
謀議云云，已說明甲○○及其辯護人迄原審審理終結前均未呈報
該「阿坤」之真實姓名及地址以供傳喚；庚○○、乙○○前業經
第一審以證人身分傳喚作證；另丙○○是否之前曾為庚○○排解
糾紛，亦不足動搖本件事實之認定，認甲○○、丙○○、己○○
犯行均屬明確，無再續傳證人或對丙○○實施測謊之必要，均於
理由內說明，亦無證據調查未盡及理由不備之違法。且稽之原審
筆錄之記載，甲○○及其辯護人於辯論終結前，均未聲請勘驗其
扣案行動電話內有無「阿坤」行動電話之事項，審判長於審判期
日調查證據完畢時，尚詢問「尚有證據請求調查？」上訴人及其
辯護人均答稱「無」（見原審卷第二四一頁背面）。於上訴本院
時，始主張原審有此部分證據調查未盡之違法云云，顯非依據卷
內資料而為指摘。再者，刑法第五十九條之酌量減輕其刑，必須
犯罪另有特殊之原因與環境等情狀，在客觀上足以引起一般同情
，認即科以最低度刑仍嫌過重者，始有適用。丁○○共同擄人勒
贖，嚴重破壞社會秩序，綜合其犯罪情狀觀之，殊無可資憫恕之
處，原判決未酌減其刑，自無違法可言。又原判決以其責任為基
礎，審酌刑法第五十七條各款所列事項等一切情狀，量處相當之
刑，理由內已詳加說明，屬法院刑罰裁量職權之適法行使，亦無
罪刑失衡之違誤。此外，上訴意旨就屬原審採證、認事職權之適
法行使及原判決已說明事項，徒憑己見，任意指摘為違法，且仍
為單純事實之爭執，均非適法之第三審上訴理由。其等（乙○○
、戊○○擄人勒贖部分）上訴違背法律上之程式，應予駁回。又
刑事訴訟法第三百七十六條所列各罪之案件，經第二審判決者，
不得上訴於第三審法院，法有明文。本件乙○○、戊○○預備意
圖勒贖而擄人部分，原審係依刑法第三百四十七條第四項論處罪
刑，核屬刑事訴訟法第三百七十六條第一款之案件。依首開說明
，既經第二審判決，自不得上訴於第三審法院，乙○○、戊○○
竟復就之提起上訴，顯為法所不許。其此部分上訴為不合法，應
予駁回。
據上論結，應依刑事訴訟法第三百九十五條前段，判決如主文。
中    華    民    國  九十九  年    八    月   十二   日
                      最高法院刑事第十一庭
                          審判長法官  石  木  欽
                                法官  洪  佳  濱
                                法官  韓  金  秀
                                法官  段  景  榕
                                法官  周  煙  平
本件正本證明與原本無異
                                      書  記  官
中    華    民    國  九十九  年    八    月   十九   日
                                                      Q

司法院資訊處製作；財團法人民間司法改革基金會備份。
